【裁判字號】    97,判,238
【裁判日期】    970410
【裁判案由】    營利事業所得稅
【裁判全文】
最  高  行  政  法  院  判  決
                                     97年度判字第00238號
上  訴  人  世湘企業股份有限公司
代  表  人  甲○○
訴訟代理人  伍尚文
被 上訴 人  財政部臺北市國稅局
代  表  人  凌忠嫄
上列當事人間營利事業所得稅事件，上訴人對於中華民國95年6
月28日臺北高等行政法院94年度訴字第02728號判決，提起上訴
，本院判決如下：
    主  文
上訴駁回。
上訴審訴訟費用由上訴人負擔。
    理  由
一、上訴人86年度營利事業所得稅結算申報，原列報營業收入新
    臺幣（下同）16億6,575萬4,955元、營業成本15億5,795萬
    2,976元、利息支出6,540萬8,987元、利息收入44元，被上
    訴人初查以利息資本化等核定營業收入17億3,006萬2,666元
    、營業成本15億7,689萬7,542元、利息支出4,782萬5,932元
    、利息收入5,401萬0,104元及罰鍰367萬2,800元，上訴人不
    服，申請復查結果，准予核減營業收入項下土地收入1,866
    萬1,865元及房屋收入4,564萬5,846元、核減營業成本項下
    土地成本1,318萬6,153元及房屋成本3,095萬3,871元，追認
    利息支出1,133萬2,770元，並追認前五年核定虧損為578萬
    6,959元，及註銷罰鍰367萬2,800元；其餘復查駁回。上訴
    人就利息支出計算錯誤、營業成本項下房屋成本及設算利息
    收入等3項，提起訴願，經訴願審議機關將原處分關於利息
    支出部分撤銷，其餘訴願駁回在案。上訴人就營業成本項下
    房屋成本及設算利息收入等2項目仍不服，遂循序提起本件
    行政訴訟。
二、上訴人起訴主張：上訴人於79年購置土地與嘉新公司合作，
    由上訴人以70％土地換入嘉新公司興建30％之房屋出售，是
    被上訴人前依查核準則第97條第9款但書規定計算轉列前開
    土地項下之遞延利息，自應按上訴人前開換出土地比率計算
    轉列遞延利息支出2,868萬2,558元至房屋成本項下；另因換
    出土地所生土地增值稅1,391萬0,726元亦應列為房屋成本，
    始符合成本收入配合原則；至上訴人於80年間對同和公司融
    資6億2千萬元，因該公司經營不善且已停業，已無從追索，
    被上訴人仍持續設算利息收入，亦有違實質課稅原則等語，
    求為撤銷原處分及訴願決定。
三、被上訴人則以：因房地互易所繳土地增值稅，乃屬出售土地
    產生，非屬房屋成本，依法自應不予認列；另上訴人於79年
    間以貸款方式購買非固定資產土地，並於81年間與嘉新公司
    合建，被上訴人以該土地購置成本設算利息，係屬土地之利
    息資本化，業已列為土地收入之減項，而無分攤予房屋之必
    要，於法並無不合。又查上訴人以應收同業融資票據方式，
    對同和公司融資，以往歷年皆依查核準則規定，自動設算應
    稅之利息收入，列為其他應收款，本年度則未設算利息收入
    ，被上訴人乃依查核準則規定設算利息收入，依法並無不合
    ，上訴人之主張實無足採等語，資為抗辯。
四、原審斟酌全辯論意旨及調查證據之結果，以：（一）營業成
    本部分：按所得稅法第24條第1項規定：「營利事業所得之
    計算，以其本年度收入總額減除各項成本費用、損失及稅捐
    後之純益額為所得額。」又「七、因購置土地以外固定資產
    而借款之利息，自付款到取得資產期間應付之利息費用，應
    列入該項資產之成本。．．．九、購買土地之借款利息，應
    列為資本支出，經辦妥過戶手續或交付使用後之借款利息，
    可作費用列支。但非屬固定資產之土地，其借款利息應以遞
    延費用列帳，於土地出售時，作為其收入之減項。」亦為查
    核準則第97條第7款及第9款所明定。次按買賣契約，係指當
    事人約定一方移轉財產於他方，他方支付價金為標的（見民
    法第345條第1項），而互易契約，則係當事人雙方約定相互
    移轉金錢以外之財產權為標的（見民法第398條第1項），是
    互易契約之經濟實質，應屬二個買賣契約對立之聯立，而將
    當事人雙方互應給付之價金予以抵銷。查上訴人於81年間，
    提供所有坐落臺北縣中和市○○段28之2號等5筆土地與嘉新
    公司出資興建房屋，雙方約定由上訴人分得房屋總面積30％
    、嘉新公司分得房屋總面積70％，上訴人並應按嘉新公司分
    得前開房屋總面積所占前開土地面積比例70％辦理土地過戶
    ，依前揭說明，上訴人將前開土地面積70％與嘉新公司所建
    房屋面積30％互為移轉所有權，應包含上訴人出售土地予嘉
    新公司及嘉新公司出售房屋予上訴人之二個買賣契約在內，
    而由渠等互應給付之價金予以抵銷，故上訴人因前開房地互
    易而繳納之土地增值稅，乃屬出售土地所產生，並非其購入
    前開房屋成本。又上訴人係於79年間以貸款方式購買前開非
    屬固定資產土地，而於81年間與嘉新公司合建，則被上訴人
    以其歷年以該土地購置成本設算之遞延利息費用計1億4,818
    萬7,638元（83年度3,520萬2,519元、84年度3,463萬4,736
    元、85年度3,878萬1,389元、86年度3,956萬8,994元），係
    屬土地之利息資本化，應列為前開土地收入之減項，自無分
    攤予房屋之必要，揆諸前揭查核準則第97條第9款規定，洵
    無不合，亦未違反所得稅法第24條之收入成本配合原則。（
    二）利息收入部分：按查核準則第36條之1規定：「公司組
    織之股東、董事、監察人代收公司款項，不於相當期間照繳
    或挪用公司款項，應按當年1月1日所適用台灣銀行之基本放
    款利率計算利息收入課稅。公司之資金貸與股東或其他個人
    未收取利息，或約定之利息偏低者，比照前項規定辦理。」
    查上訴人本年度原申報利息收入44元，然依其資產負債表記
    載有其他應收票據6億2千萬元，係該公司80年間對同和公司
    之融資票據款，且上訴人往年皆依前揭查核準則規定，自動
    設算應稅之利息收入，列為其他應收款等情，有前開資產負
    債表可稽，亦為上訴人所不爭，故被上訴人依前揭規定設算
    利息收入5,401萬0,060元核定本年度利息收入為5,401萬0,1
    04元，洵屬有據。上訴人雖主張：其對於同和公司之前開債
    權，因該公司經營不善且申請停業，已無從追索，不應持續
    設算利息收入云云。惟按，「五、應收帳款、應收票據及各
    項欠款債權，有下列情事之一者，視為實際發生呆帳損失，
    並應於發生當年度沖抵備抵呆帳。（一）因倒閉、逃匿、和
    解或破產之宣告，或其他原因，致債權之一部或全部不能收
    回者。（二）債權中有逾期兩年，經催收後未經收取本金或
    利息者。上述債權逾期二年之計算，係自該項債權原到期應
    行償還之次日起算；債務人於上述到期日以後償還部分債款
    者，亦同。六、前項呆帳損失，其屬債務人倒閉、逃匿，無
    從行使催收者，除取具郵政機關無法送達之存證函外，並應
    書有該營利事業倒閉或他遷不明前之確實營業地址，．．．
    其屬逾期二年，經債權人催收，未能收取本金或利息者，應
    取具郵政機關已送達之存證函或向法院訴追之催收證明。」
    為查核準則第94條第5款及第6款所明定。是上訴人對同和公
    司之前開應收票據，如因該公司經營不善或停業，致債權有
    不能收回之情形，上訴人亦須符合前開規定始得列報呆帳損
    失，上訴人捨此不為，空言主張對同和公司之債權已追索無
    著，被上訴人仍持續設算利息收入，有違實質課稅原則云云
    ，亦無足取。（三）綜上，原處分關於核定上訴人營業成本
    項下房屋成本及設算利息收入部分，均無違誤，訴願決定予
    以維持，亦無不合，上訴人訴請撤銷，為無理由，應予駁回
    。資為其判斷之論據。
五、本院按：「九、購買土地之借款利息，應列為資本支出，經
    辦妥過戶手續或交付使用後之借款利息，可作費用列支。但
    非屬固定資產之土地，其借款利息應以遞延費用列帳，於土
    地出售時，作為其收入之減項。」為查核準則第97條第9款
    所明定。故非屬固定資產之土地，其借款利息係以遞延「費
    用」列帳，而於土地出售時，作為其收入之減項，以資計算
    其營利所得額，並非將該遞延利息作為購地之成本。次按財
    政部78年12月14日臺財稅字第781147710號函，以換出房屋
    所分攤之建造成本為帳列土地之成本，亦係就成本計算方法
    所做之函釋，亦非關於分攤費用之解釋。且房地交換亦屬處
    分土地之行為，並非僅單純取得合建後之房屋。是以原判決
    以上訴人因前開房地互易而繳納之土地增值稅，乃屬處分土
    地所產生之費用，並非上訴人取得系爭房屋之直接費用。又
    系爭土地購置成本設算之遞延利息費用屬土地之利息資本化
    ，應列為前開土地收入之減項，係屬上訴人取得合建房屋前
    ，因系爭土地所產生之費用，自無分攤予房屋之必要等由，
    據以駁回上訴人之訴，揆諸上開說明，自無不合。從而上訴
    意旨猶以：依財政部上述函釋意旨，以土地交換合建房屋係
    屬交換行為，此一交換行為不產生收入及損益；亦即建方以
    換出房屋建築成本為換入土地成本，上訴人即地主則以換出
    土地成本為換入房屋成本，僅係將土地科目按換出面積比例
    轉列至房屋科目項下而已，並無出售行為。原判決認本件係
    出售土地而購入房屋，並認土地增值稅為出售土地之成本，
    即有適用法令錯誤之違法；又查核準則第97條第9款但書規
    定，其規範意旨在於避免持有土地者出售土地並產生免稅所
    得，而此免稅所得之相關費用會在應稅所得項下減除，造成
    稅基侵蝕之現象。惟本件土地持有期間依「全部土地面積」
    計算之遞延利息，有70％已用以換入房屋，而產生應稅之出
    售房屋收入，是持有土地期間之遞延利息應轉列於換入房屋
    成本項，始符合「售屋收入」與「換入房屋成本」配合之「
    成本收入配合原則」。原判決將土地交換視作出售土地，並
    將上揭查核準則規定適用於本件，亦屬適用法規不當之違法
    等語，指摘原判決求為廢棄，依上開說明，為無理由，應予
    駁回。至上訴人對利息收入部分提起上訴未表明任何理由，
    故上訴意旨一併求為廢棄此部分原判決，自屬不合法，應併
    予駁回。
六、據上論結，本件上訴為無理由，爰依行政訴訟法第255條第1
    項、第98條第1項前段，判決如主文。
中    華    民    國    97    年    4     月    10    日
                    最高行政法院第二庭
                        審判長法官  高  啟  燦
                              法官  侯  東  昇
                              法官  黃  合  文
                              法官  廖  宏  明
                              法官  楊  惠  欽
以  上  正  本  證  明  與  原  本  無  異
中    華    民    國    97    年    4     月    10    日
                              書記官  彭  秀  玲


司法院資訊處製作；財團法人民間司法改革基金會備份。
